最高法院刑事判決　　　　　　　　　　　　　　　九十一年度台上字第四一四三號
　　上訴人即
　　自 訴 人　丁○○
　　代 理 人　王文聖律師
　　　　　　　蔡得謙律師
　　上訴人即
　　被　　告　甲○○
　　被　　告　丙○○
　　　　　　　乙○○
右上訴人等因被告等背信案件，不服台灣高等法院台中分院中華民國九十一年四月三
十日第二審更審判決（九十年度重上更(二)字第二０二號，自訴案號：台灣台中地方法
院八十四年度自字第九八九號），提起上訴，本院判決如左：
    主  文
原判決撤銷，發回台灣高等法院台中分院。
    理  由
本件原判決撤銷第一審關於上訴人即被告甲○○及被告丙○○二人部分之科刑判決，
改判論處該二人共同為他人處理事務，意圖為自己不法之利益而為違背其任務之行為
致生損害於本人之財產罪刑；並維持第一審諭知被告乙○○無罪部分之判決，駁回上
訴人即自訴人丁○○在第二審之上訴，固非無見。
惟查：(一)按科刑之判決書，對於犯罪事實必須詳加認定，而後於理由內敘明其認定犯
罪事實所憑之證據，及其認定之理由，方足以資論罪科刑，若理由內所敘明認定犯罪
之理由，前後不一致，自有判決理由矛盾之違法。原判決理由謂「查自訴人經甲○○
之介紹，向乙○○借款，並由甲○○代理乙○○與自訴人簽訂借款協議書，而甲○○
、乙○○並均供陳乙○○有委託甲○○受領清償之權限，從而該二張支票於自訴人交
付甲○○時，即因清償而非屬自訴人所有」（見原判決第十頁倒數第二行起）。似認
自訴人對甲○○交付支票時，已對乙○○發生清償之效力。卻又於理由謂「被告乙○
○確未於民國七十九年十月三十一日前收受自訴人清償之借款，已如上述，依據雙方
所訂借款協議書之約定，被告乙○○即可取得系爭土地所有權，在八十一年十二月十
八日被告乙○○持系爭土地，向台灣省合作金庫設定本金最高限額一千一百萬元之抵
押權，係基於所有權人之身分，所為處分不動產之行為，依法並無不合。」，致理由
之說明前後矛盾，揆諸首揭說明，難認適法。(二)自訴人於原審主張乙○○收到存證信
函時，確已知自訴人已清償借款，且乙○○在台灣台中地檢署八十年度偵字第四二六
號案件於八十年一月二十二日偵訊時，亦當場得知自訴人已將借款還清，並於原審八
十一年度上訴字第四九號案件八十一年八月十日審理時到庭證稱：「檢察官傳訊時才
知道（甲○○已領清償）」、「我願意（現在將土地返還丁○○）」、「是的（我現
在認為丁○○已經清償），因為甲○○是全權代理我」等語，可知乙○○至遲於八十
一年八月十日時，即已知自訴人如期返還借款之事實。又自訴人與乙○○所訂立之協
議書第四條內容可知，其前將本件不動產辦理移轉登記予乙○○名下，係擔保乙○○
之新台幣（下同）五百五十萬元之債權，故其性質本有信託之法律關係，而乙○○於
自訴人返還五百五十萬元之日起，信託目的已達成，即負有將本件不動產登記予自訴
人之義務，乙○○卻違背信託任務，於八十一年十二月十八日仍以本件土地向合作金
庫設定最高限額一千一百萬元之抵押權，其有背信犯行甚明等語，並提出土地及房屋
登記簿謄本為證（見原審更(二)卷第一七五、一七六、第一六三頁背面、一七七頁、一
七八頁，第一審卷第十七至二十八頁）。自訴人之主張如果屬實，乙○○於八十一年
八月十日早已知悉甲○○已受領自訴人之清償，雙方之借款債權已消滅，乙○○似無
誤認自訴人未清償之可能。但原判決理由卻謂「乙○○非法律人對法令無法瞭若指掌
，其主觀上認該款因被告甲○○將用以抵充自訴人丁○○對被告甲○○之債務，誤
認其之債權並未受償，」云云，並未審酌前揭證據資料，並說明自訴人之主張何以不
足採取之理由，自有判決理由不備之違法。(三)按審理事實之法院，對於案內一切證據
，除認為不必要者外，均應詳為調查，然後基於調查所得之心證，以為判斷事實之基
礎，如有應行調查之證據未經依法調查，率予判決，即屬刑事訴訟法第三百七十九條
第十款所稱之當然違背法令。證人盧進田於第一審供稱：「這二張（委託書及收據）
看過的日期記不清了，都是在咖啡廳，草屯也有，日期記不清了，是他（丁○○）出
獄沒多久，打電話給我，是丁○○寫的，是買賣，大家一起談，說了好幾次，有十多
次……七、八次過程中都談如何蓋，或賣或合建找買主」；復於原審供稱：「丁○○
曾拜託我幫她處理，幾乎每天打電話給我，而我叫她自己寫一寫、自己處理，這張委
託書不是開給我的，她在餐廳給我的，我叫她自己直講就好，不要找我」、「她要交
給我，我說不要，我無法處理，後來她應該有交付予甲○○」，及自訴人交付委託書
之真意為「希望我約對方談土地賣掉或合建，但均未談攏，我叫他們自己處理」等語
（見第一審卷第一０七頁，原審上訴卷第一０二頁及一０七頁反面）。原判決理由亦
謂證人盧進田結證稱與自訴人、甲○○等就如何處分不動產事談了十餘次等情（見原
判決第五頁倒數第三行）。證人所供及原判決審認之事實如果無訛，自訴人原欲委託
盧進田為其處理系爭不動產之出售或合建事宜，縱為盧進田所婉拒，所談事項亦無結
果，但甲○○似自始即參與盧進田及自訴人之會談，如自訴人僅單純依據委託書之記
載，要求甲○○移轉該不動產所有權，似無會談十餘次之必要。則自訴人嗣後轉交甲
○○之委託書，是否與其原欲委託盧進田處理內容之本旨相同？或僅係委託甲○○辦
理返還系爭不動產之所有權移轉登記，非無調查審認之餘地。本院前次判決發回意旨
即已指明，原判決仍未深入根究明白，遽依上開委託書記載之內容，認定自訴人係委
託甲○○代辦由乙○○返還土地予自訴人之移轉登記事宜，而甲○○與丙○○共同為
違背任務之行為，自嫌速斷，難謂無調查職責未盡之違誤。上訴人等均執以指摘原判
決不當，非無理由，應認原判決仍有撤銷發回更審之原因。又本件雖係刑事訴訟法第
三百七十六條第五款所列之案件，惟於修正刑事訴訟法施行前，原得上訴於第三審法
院，且已繫屬於法院，依刑事訴訟法施行法第五條第一項規定，仍應依施行前之法定
程序終結之，附此明。
據上論結，應依刑事訴訟法第三百九十七條、第四百零一條，判決如主文。
中      華      民      國    九十一    年      七      月    二十五    日
                              最高法院刑事第六庭
                                  審判長法官  吳  雄  銘
                                        法官  池  啟  明
                                        法官  石  木  欽
                                        法官  郭  毓  洲
                                        法官  吳  三  龍
      右正本證明與原本無異
                                              書  記  官
中      華      民      國    九十一    年      七      月     三十     日
